【裁判字號】    99,消債抗,46
【裁判日期】    990531
【裁判案由】    更生事件
【裁判全文】
臺灣臺北地方法院民事裁定            99年度消債抗字第46號
抗  告  人  甲○○
上列抗告人因消費者債務清理條例事件，對於中華民國99年2月
26日本院98年度消債更字第417號裁定提起抗告，本院裁定如下
：
    主  文
抗告駁回。
抗告程序費用新臺幣壹仟元由抗告人負擔。
    理  由
一、抗告意旨略以：抗告人於民國96年間接獲國泰世華商業銀行
    股份有限公司（下稱國泰世華銀行）行銷人員推銷現金卡餘
    額分期，將申請書寄予抗告人，並告知抗告人填寫申請書之
    方式，指導抗告人將收入及職稱浮報，以顯示財力及還款能
    力，方有抗告人收入究為新臺幣（下同）2萬5000元或7萬元
    之疑義，原審將抗告人配偶范康煜之收入列為抗告人可運用
    之生活費，卻未對其配偶是否有其他個人必要支出或負債狀
    況等做進一步確認，逕以配偶收入完全納入抗告人可支配運
    用之範圍，並裁定駁回抗告人更生之聲請，於法尚有未合，
    爰提起抗告，請求廢棄原裁定等語。
二、按債務人對於金融機構因消費借貸、自用住宅借款、信用卡
    或現金卡契約而負債務，在聲請更生或清算前，應提出債權
    人清冊，以書面向最大債權金融機構請求協商債務清償方案
    並表明共同協商之意旨；自債務人提出協商請求之翌日起逾
    30日不開始協商，或自開始協商之翌日起逾90日協商不成立
    ，債務人得逕向法院聲請更生或清算，消費者債務清理條例
    （下稱消債條例）第151條第1項及第153條分別定有明文。
    揆諸消債條例第151條第1項所訂之前置協商程序，其立法意
    旨在於使金融機構與債務人就特定種類之債務清理事務上，
    利用法院程序外解決之協商機制，為迅速有效之自主性解決
    ，而此一程序之進行，有賴當事人間之協力配合，本於誠信
    為基礎，形成債務清理之共識，各當事人自兼負有最大的誠
    實協力義務及債務清理之誠意，以形成協商之成立，同條例
    第153條之立法意旨則在於避免協商程序之延滯影響債務人
    清理債務，故債權人如遲不開始協商，或債務清償方案遲未
    能協商成立，始許債務人得逕向法院聲請更生或清算，以儘
    速清理債務，早日重建經濟生活。
三、經查：
  （一）抗告人前依中華民國銀行公會會員辦理消費金融案件無
        擔保協商機制，向最大債權金融機構國泰世華銀行申請
        消費者債務清理條例前置協商，國泰世華銀行提出180
        期，利率1％，每期還款1萬4464元之還款條件，惟因抗
        告人無法負擔任何還款條件致協商不成立，此有國泰世
        華銀行出具之前置協商不成立通知書在卷可參（見原審
        卷第10頁），又經原審依職權函詢國泰世華銀行關於協
        商不成立之詳細原因，該行函覆稱：「債務人無擔保債
        務金額為241萬6727元，本行房貸授信餘額為89萬3954
        元（金融機構債務合計為331萬681元），債務人填寫每
        月還款金額為5000元，經再洽談，仍提供180期，利率1
        ％，月付金額為1萬4464元供其參考，但債務人表示因
        薪資不高，與配偶商討後仍無法提高還款金額，故兩造
        協商無結果，致該前置協商不成立」等語，亦有國泰世
        華銀行98年11月24日陳述意見狀附卷可稽（見原審卷第
        61頁）。
  （二）依抗告人提出之財產及收入狀況說明書所示，其上載明
        抗告人於聲請前兩年內上班收入「肉羹店25000/月」（
        見原審卷第5頁），經原審電詢抗告人關於上開肉羹店
        之名稱、地址、職稱及起訖時間，抗告人稱：「名稱是
        羹之原味，地址是臺北縣新店市○○街174號1樓，職稱
        為受僱人，從96年1月起受僱至今」等語，有本院公務
        電話紀錄可佐（見原審卷第87頁），核與抗告人於96年
        2 月27日出具之國泰世華銀行「現金卡餘額分期攤還」
        貸款申請書填載「公司名稱：羹之原味」、「職稱：老
        板」、「月薪約70000元」等情（見原審卷第68頁）不
        相符合，是抗告人之每月收入是否確為2萬5000元，已
        非無疑，參以抗告人之華南商業銀行帳戶存摺明細於(1)
        96年11月15日、12月13日自美商美國（引自存摺明細之
        名目）匯入各3萬4000元、1萬1506元、(2)96年12月14日
        自安泰人壽匯入1萬320 0元、2200元、1700元、(3)97年
        5 月21日自安泰人壽匯入3685元、(4)97年11月21、24日
        自安泰人壽匯入各2600元、2萬3000元、5000元(5)97年
        11 月27日自國寶人壽匯入1萬8000元、(6)97年12月9日
        自安泰人壽匯入7000元、(7)97年12月22日、98年1月15
        日、7 月7日自國寶人壽匯入各2萬6500元、2萬4000元
        、4萬8000元、(8)98年7月8日自安泰人壽匯入3萬782元
        、(9)98年7月23日自國寶人壽匯入1萬1782元、(10)98年8
        月4日自安泰人壽匯入1萬7902元、8月31日自國寶人壽
        匯入1萬7842元，惟抗告人並未於財產及收入狀況說明
        書中據實陳報上開收入，難認抗告人已盡清理債務之誠
        意，抗告人雖稱：上開美商美國匯入款項係保單解約金
        ，安泰人壽及國寶人壽匯入款項係骨折手術住院理賠金
        及保單借款云云，惟並未提出相關證據以實其說，尚難
        憑採。
  （三）抗告人雖主張：其每月支出房貸6000元、稅金138元（
        含房屋稅、地價稅，以1年1655元平均計算）、健保費
        1412元（含抗告人502元與其子許溢程659元、范則凱25
        1元）、個人伙食、交通費共5000元、房租4500元、電
        費199元、水費150元、有線電視260元、電話費315元、
        子女學費221元、其子許溢程、范則凱扶養費6000元、
        行動電話費500元，共計每月生活必要支出2萬4695元等
        語，惟抗告人既已陷入經濟困境，即應以最大誠信積極
        清償債務，俾早日重建經濟生活，並在債務清理過程中
        ，撙節開支，減少不必要之花費，其支出應以維持最低
        基本生活為限，是抗告人生活標準應依據行政院主計處
        公告之98年度臺北縣每人每月最低基本生活費用1萬792
        元計算（含食、衣、住、行各項生活必要費用），又其
        中每月房貸支出6000元部分，係購買門牌號碼桃園縣大
        園鄉崙后子28-6號7樓房屋，該房屋每月租金收入為700
        0元，有房屋租賃契約可查（見原審卷第21頁），則扣
        除房屋貸款後，每月尚餘1000元可供運用，另抗告人之
        子許溢程為76年8月30日出生，現已成年，抗告人對其
        已無扶養義務，抗告人之子范則凱為88年4月8日生，雖
        尚未成年，抗告人對其負扶養義務，然依財政部公布之
        98年度綜合所得稅免稅額每人每年以8萬2000元計算受
        扶養人之最低生活費，依此計算平均每月為6833元，抗
        告人與其配偶范康煜各負擔2分之1，則抗告人每月支出
        未成年子女之扶養費應以3417元為度，是抗告人每月生
        活必要支出（含扶養費）應不逾1萬4209元（計算式：1
        0792+3417=14209），始為合理，抗告人主張其每月生
        活必要支出為2萬4695元，顯然過高，尚難認有何必要
        。
  （四）再者，依抗告人於國泰世華銀行申辦貸款時所填載之月
        薪約7萬元計算，扣除每月生活必要支出1萬4209元後，
        尚餘5萬5791元，足以支付國泰世華銀行提出之協商條
        件每月還款1萬4464元，倘以抗告人於聲請更生時所稱
        每月收入僅2萬5000元，加上租金收入扣除房貸支出之
        結餘1000元，總計2萬6000元計算，扣除每月生活必要
        支出（含扶養費）1萬4209元後，僅餘1萬1791元，雖不
        足清償每月1萬4464元之協商方案，惟抗告人既未就其
        每月收入僅為2萬5000元部分提出證明以實其說，本院
        自無從遽認其無履行債務之能力。揆諸更生之目的在使
        全體債權人獲得公平之受償，並使債務人在經濟上得有
        更生之機會，防止社會經濟發生混亂，上開制度並非在
        使債務人恣意消費所造成之債務，轉嫁予債權人負擔，
        倘債務人不在意日後履行還款之能力，恣意為非屬通常
        生活所需之奢侈性、浪費性消費，則其濫用更生或清算
        程序以規避原應負擔之償還責任，即與前開立法本旨有
        違，本院審酌國泰世華銀行陳述意見狀所附之消費明細
        （見原審卷第84頁），抗告人多筆消費屬預借現金、百
        貨公司購物、精品服飾、電視購物、旅遊等非民生必需
        消費，已超過一般人之消費情形，且有奢侈、浪費之嫌
        ，如任由其利用更生程序規避因過度花費造成之債務，
        對債權人而言顯非公平，況抗告人正值青壯，並有固定
        收入，自應積極工作致力於償債，倘對於國泰世華銀行
        提出之協商方案確有履行困難，亦應盡力循協商途徑謀
        求解決，而非逕向法院聲請更生。
四、綜上所述，抗告人未盡據實說明之義務，難認有進行協商之
    誠意，應認其未依消債條例第151條第1項規定踐行前置協商
    程序，而此項欠缺又屬無從補正，抗告人聲請更生，自屬無
    據，不應准許。從而，原審裁定駁回抗告人更生之聲請，尚
    無違誤，抗告意旨指摘原裁定不當，求予廢棄，為無理由，
    應予駁回。
五、據上論結，本件抗告為無理由，依消費者債務清理條例第15
    條，民事訴訟法第495條之1第1項、第449條第1項、第95 條
    、第78條，裁定如主文。
中    華    民    國    99    年    5     月    31    日
              民事第二庭   審判長法官  張松鈞
                                 法官  陳秀貞
                                 法官  鍾素鳳
上為正本係照原本作成。
本裁定不得抗告。
中    華    民    國    99    年    5     月    31    日
                               書記官  林玗倩

司法院資訊處製作；財團法人民間司法改革基金會備份。
